臺北高等行政法院判決　　　　　　　　　　　　　　　九十年度訴字第四一○六號
　　　　　　　　　　　　　　　.
　　原　　　告　甲○○
　　被　　　告　臺北市政府
　　代　表　人　乙○○市長）.
　　訴訟代理人　丙○○
右當事人間因工商登記事件，原告不服經濟部中華民國九十年四月三日經（九０）訴
字第０九００六三０六一二０號訴願決定，提起行政訴訟。本院判決如左：
　　主  文
原告之訴駁回。
訴訟費用由原告負擔
　　事  實
甲、事實概要：
    緣原告於臺北市大同區○○○路五十二號、五十四號以「百草緣蒸氣浴」名義，
    經營一般浴室業務。嗣經被告所屬警察局大同分局民族派出所分別於民國（下同
    ）八十九年七月五日、九月三日、十月四日、十月二十日臨檢查獲其未經核准登
    記即行營業，有違反商業登記法第三條規定之情事，分別於八十九年七月十一日
    、九月八日、十月六日及同月二十六日以北市警同分行0000000000號
    、第0000000000號、第0000000000號及第八九六三一０四
    二００號函，移請被告所屬建設局處理。案經被告依同法第三十二條第一項規定
    ，以八十九年十一月六日府建商字第八九０九九一一一００號函處原告新臺幣（
    下同）一萬元罰鍰並命令應即停業。原告不服，提起訴願，遭駁回，遂向本院提
    起本件行政訴訟。
乙、兩造聲明：
　一、原告聲明：訴願決定及原處分均撤銷。（原告未於言詞辯論期日到場，依其所
                提起訴狀記載）
　二、被告聲明：駁回原告之訴。
丙、兩造之爭點：原告是否有違反商業登記法第三條之情事？
原告主張：（原告未於言詞辯論期日到場，依其所提起訴狀狀陳述略以：）
　一、依商業登記法第三十二條第一項規定：未經登記即行開業者，其行為人各處新
      臺幣一萬元以上三萬元以下罰鍰，並由主管機關命令停業。被告以原告為處罰
      對象，但對於原告如何屬於該條文中之行為人，原處分及訴願決定中所稱之行
      為人應如何說明原告為行為人，並未見於理由中論列。綜查全卷資料中，毫無
      相關之卷證資料說明，故原處分與訴願決定均以原告為行為人，已嫌失據。
  二、再者，前揭條文中既指出「未經登記即行開業」，從文義中所指之開業者，其
      處罰之對象應為行業之負賣人。本件原告如何成為負責人或為實際負責人，被
      告並無任何之舉證說明，即任意以原告為處罰對象，顯有當事人錯誤之處。參
      諸行政訴訟法第四條：人民因中央或地方機關之違法行政處分，認為損害其權
      利或法律上之利益‧‧‧得向高等行政法院提起撤銷訴訟。原處分於未確定何
      人為實際開業之人，即任以原告為處罰標的，其處分自屬不當，請予撤銷。
被告主張之理由：
　一、按商業登記法第三條規定：「商業及其分支機構，除第四條第一項規定外，非
      經主管機關登記，並發給登記證後，不得開業。」第三十二條第一項規定：「
      違反第三條規定，未經登記即行開業者，其行為人各處新臺幣一萬元以上三萬
      元以下罰鍰，並由主管機關命令停業。」又經濟部八十九年九月十八日經（八
      九）商六字第八九二一九０四一號函釋略以：「‧‧‧『藥浴池』若係指提供
      蒸氣浴，供人薰蒸沐浴者，而未設置三溫暖設備，應歸類為『JZ99120一般浴
      室業』，‧‧‧」。
　二、卷查被告所屬警察局大同分局於人十九年七月五日、九月三日、十月四日、十
      月二十日臨檢時，查獲原告未依法申領營利事業登記證而擅自經營一般浴室業
      務，其臨檢紀錄表載明：「‧‧‧三樓為澡堂（共十七間蒸氣含青草）供不特
      定人使用，‧‧‧百草蒸汽浴一次新台幣二００元‧‧‧」，核其違規營業之
      內容，顯屬一般浴室業，按商業登記法第三條明文規定，未領得營利事業登記
      證前，不得開業，則原告未依法領得營利事業登記證，即擅自經營前揭業務，
      自屬違法。被告據此以前揭函核處原告一萬元罰鍰，並命其應即停業，洵屬有
      據。
  三、至原告稱原處分於未確定何人為實際開業之人，即任以原告為處罰標的，其處
      分自屬不當乙節。查被告所屬警察局大同分局於八十九年七月五日、九月三日
      臨檢查獲原告無照營業，當場製作臨檢紀錄表記載實際及現場負責人為原告，
      該臨檢紀錄表並當場由原告確認無訛後簽名、捺印，是原告對臨檢查獲之違規
      事實及紀錄表所載之實際負責人並不否認。則原告以原處分未確定何人為實際
      開業之人即任以原告為處罰標的等詞置辯，以圖免責，顯非可採。是以，原告
      既有違反商業登記法第三條規定之具體事證，被告依據同法第三十二條第一項
      規定，處以原告罰鍰處分，乃依法而為之處分，自無違誤，原處分請予維持。
　　理  由
一、本件原告經合法通知，未於言詞辯論期日到場，核無行政訴訟法第二百十八條準
    用民事訴訟法第三百八十六條所列各款情形，爰依被告之聲請，由其一造辯論而
    為判決。
二、按「商業及其分支機構，除第四條第一項規定外，非經主管機關登記，並發給登
    記證後，不得開業。」、「違反第三條規定，未經登記即行開業者，其行為人各
    處新臺幣一萬元以上三萬元以下罰鍰，並由主管機關命令停業。」商業登記法第
    三條、第三十二條第一項分別定有明文。又經濟部八十九年九月十八日經（八九
    ）商六字第八九二一九０四一號函釋略以：「‧‧‧四、另『藥浴池』若係指提
    供蒸氣浴，供人薰蒸沐浴者，而未設置三溫暖設備，應歸類為『JZ99120一般浴
    室業』，‧‧‧」。
三、本件原告於臺北市大同區○○○路五十二號、五十四號以「百草緣蒸氣浴」名義
    ，經營一般浴室業務。嗣經被告所屬警察局大同分局民族派出所分別於八十九年
    七月五日、九月三日、十月四日、十月二十日臨檢查獲其未經核准登記即行營業
    ，有違反商業登記法第三條規定之情事，分別於八十九年七月十一日、九月八日
    、十月六日及同月二十六日以北市警同分行第0000000000號、第00
    00000000號、第0000000000號及第八九六三一０四二００號
    函，移請被告所屬建設局處理。案經被告依同法第三十二條第一項規定，處原告
    一萬元罰鍰並命令應即停業，核無不合。原告不服，起訴主張如事實欄所載。
四、原告雖主張其非商業登記法第三條規定之行為人云云，惟查，被告所屬警察局大
    同分局於八十九年七月五日、九月三日臨檢查獲原告無照營業，當場製作臨檢紀
    錄表記載實際及現場負責人為原告，由原告確認無訛後簽名、捺印；另原告提起
    訴願時，於訴願書中亦自承該百草緣蒸氣浴為其於八十九年七月起開設；又原告
    申請營利事業統一發證及嗣後陳情請求撤銷本件罰鍰時所蓋印章之「百草緣浴室
    負責人」均為原告，此有該等文件影本附於原處分卷可按。是原告辯稱其非真正
    負責人云云，要無可採。從而，原處分以原告為負責人為處罰對象，並無違誤，
    訴願決定予以維持，亦無不合。原告起訴意旨為無理由，應予駁回。
據上論結，原告之訴為無理由，依行政訴訟法第二百十八條、民事訴訟法第三百八十
五第一項前段、行政訴訟法條第九十八條第三項前段，判決如主文。
中　　華　　民　　國　　　九十一　　年　　　三　　　　月　　　十二　　　日
                            臺 北 高 等 行 政 法 院  第五庭
                                           審 判 長  法  官  張瓊文
                                                     法  官  劉介中
                                                     法  官  黃清光
右為正本係照原本作成。
如不服本判決，應於送達後二十日內，向本院提出上訴狀並表明上訴理由，如於本判
決宣示後送達前提起上訴者，應於判決送達後二十日內補提上訴理由書（須按他造人
數附繕本）。
中　　華　　民　　國　　　九十一　　年　　　三　　　　月　　　十三　　　日
                                                     書記官  楊子鋒
